【裁判字號】    89,上訴,363
【裁判日期】    890531
【裁判案由】    重利
【裁判全文】
臺灣高等法院臺南分院刑事判決             八十九年度上訴字第三六三號   Ｃ
      上  訴  人
      即  被  告  甲  ○  ○
右上訴人因重利案件，不服臺灣台南地方法院八十八年度訴字第一一○六號中華民國
八十九年一月十八日第一審判決 (起訴案號：臺灣台南地方法院檢察署八十八年度偵
字第一○三三一號)，提起上訴，本院判決如左：
      主      文
上訴駁回。
      事      實
一、甲○○於民國 (下同）八十六年間，曾因犯竊盜罪，經臺灣台南地方法院判處有
    期徒刑十月，緩刑三年確定（現仍在緩刑中，不構成累犯），詎仍不知悔改，竟
    與真實姓名、年籍不詳，綽號「阿海」不詳姓名成年男子，基於常業重利犯意之
    聯絡及概括之犯意，自八十八年七月起，在中華日報刊登「專辦銀行票貼」廣告
    招攬客戶，並以不知情之「易郁禮」名義向中華電信公司申請（０六）0000
    000及0000000兩線電話作為經營重利之聯絡電話，趁借款人乙○○、
    周瑞林、陳淑婷等不特定人急迫用款之際，貸與金錢，而收取與原本顯不相當之
    重利（月息六十分，即每借新台幣（下同）一萬元，十日為一期，利息二千元）
    ，並扣留借款人身分證及所簽發本票或支票作為借款擔保，恃此維生，以之為常
    業。嗣於同年八月十八日十四時三十分許，為警在台南市○○街二０六號前查獲
    ，並在其所駕駛Ｊ三－二九三五自用小客車（經查車主為王瑞平）上扣得乙○○
    、周瑞林、陳淑婷所簽發供借款擔保所用支票、商業本票共六張及乙○○身分證
    等物。
二、案經台南市警察局第二分局報請台灣台南地方法院檢察署檢察官偵查起訴。
      理      由
一、訊據被告甲○○否認有何常業重利之犯行，辯稱：伊在警訊及偵查中所以自白有
    重利犯行，乃因車禍腳痛，因此陳述不實在，且伊未刊登廣告更未裝設電話，亦
    不認識乙○○、陳淑婷等人，查獲當天在車上查扣東西屬「阿海」所有，車子則
    為王瑞平所有，又被告從事養殖業，並非無其他職業等語。
二、然查：
（一）右揭經營重利之犯罪事實，業據被告於警訊及偵查中自白不諱，核與借款人即
      證人乙○○、陳淑婷於警訊及原審審理中證述借款之情節大致相符，並有中華
      日報分類廣告一紙、查詢電話資料簡文表、贓物認領保管單及扣案乙○○、周
      瑞林、陳淑婷所簽發支票、商業本票共六張等物可資佐證，證人即車主王瑞平
      亦到庭證稱：「車子是伊借給被告，但車上查獲之本票等物並非伊所有」等語
      （見原審八十八年十一月九日訊問筆錄），足見上開本票等物品係被告所持有
      供上開重利犯罪所用無訛。
（二）被告於原審及本院審理時雖翻異前供，辯稱：「查獲當天是朋友叫伊拿錢去二
      ０六號，就被警察抓了」（見原審八十八年十月七日訊問筆錄），嗣則改稱：
      「查獲當天是去綽號『銘仔』之朋友家。（見同院八十九年一月四日訊問筆錄
      ），足見被告供詞已前後矛盾不一。且經原審數次諭知命其查報綽號「阿海」
      之真實姓名、住址等，均稱無法找到其人，故是否真有「阿海」其人存在，不
      無可疑。又被告辯稱在警訊及檢察官偵訊時會承認犯罪係因腳痛關係，查與常
      情相悖，自難採信。
（三）按借款人乙○○等人均因一時急迫，不得已答應月息六十分之重利向被告借款
      等情，業經借款人乙○○等人於警訊中陳述綦詳，此項與原本顯不相當之重利
      ，若非借款人出於急迫，衡情借款應無答應如此苛刻條件之必要，被告係趁借
      款人之急迫貸而與金錢，應堪認定。
（四）又「共同正犯之成立，祇須具有犯意之聯絡，行為之分擔，既不問犯罪之動機
      起何人，亦不必每一階段犯行，均經參與。且共同正犯之意思聯絡，不限於事
      前有所協議，其於行為當時，基於相互之認識，以共同犯罪之意思參與者，亦
      無礙於共同正犯之成立」，有最高法院七十三年臺上字第一八八六號判例可資
      參照。本件重利之廣告及電話是否係被告刊登或裝設，及借款人乙○○、陳淑
      婷等人是否係向被告本人借錢，或係向其他共同被告借錢，均無解於共同正犯
      之成立，況被告於原審審理中自承「有參與拿錢去二０六號」，顯係以自己共
      同犯罪之意思，參與常業重利罪之構成要件行為，至為灼然。
（五）末按刑法上所謂常業犯，指反覆以同種類行為為目的之社會活動之職業性犯罪
      而言，至於犯罪所得之多寡，是否恃此犯罪為唯一之謀生職業，則非所問，縱
      令兼有其他職業，仍無礙於該常業犯罪之成立，並有最高法院八十五年度台上
      字第五一０號判例可資參照，被告辯稱另從事養殖業，縱令屬實，要仍無礙於
      常業犯罪之成立，況被告於警訊時自承「因腳受傷，故無法工作，不得已才經
      營地下錢莊」云云(警卷第二頁反面)，本件事證明確，被告犯行洵堪認定。
三、核被告甲○○乘他人急迫，貸以金錢，而取得與原本顯不相當之重利為常業，所
    為係犯刑法第三百四十五條之罪。被告與「阿海」不詳姓名成年男子間，就上開
    犯行間，有犯意聯絡及行為分擔，係共同正犯。原審以事證明確，因予適用刑法
    第二十八條、第三百四十五條、罰金罰鍰提高標準條例第一條前段規定，併爰審
    酌被告年輕力強不知謀取正當職業，趁人急迫圖得重利，惡性非輕，不法得利甚
    鉅，犯罪後飾詞狡辯毫無悔意等一切情狀，量處有期徒刑四月，以資懲儆。至扣
    案之上開本票及支票共六張，雖係借款人等所簽發以供借款擔保之物，惟非屬被
    告所有，亦明不予沒收之旨。本院經核原判決認事用法，並無違誤，被告上訴
    意旨，指摘原判決不當，非有理由。
據上論結，應依刑事訴訟法第三百六十八條，判決如主文。
本案經檢察官羅清溪到庭執行職務。
中    華    民    國      八十九      年      五      月      三十一    日
                                  臺灣高等法院臺南分院刑事第五庭
                                      審判長法官  茆    臺    雲
                                            法官  蔡    長    林
                                            法官  曾    平    杉
右正本證明與原本無異。
如不服本判決，應於判決送達後十日內向本院提出上訴狀，其未敘述理由者並應於提
出上訴狀後十日內向本院補提理由書（應附繕本)。
                                      法院書記官  胖    惠    墀
中    華    民    國      八十九      年      六      月      一        日


司法院資訊處製作；財團法人民間司法改革基金會備份。
